臺灣臺中地方法院民事判決　九十一年度訴字第七七二號
　　原　　　告　甲○○
　　訴訟代理人　乙○○
　　被　　　告　丙○○
右當事人間請求清償借款事件，本院判決如左：
    主      文
原告之訴及其假執行之聲請均駁回。
訴訟費用由原告負擔。
    事      實
甲、原告方面：
一、聲明：求為判決被告應給付原告新台幣（下同）八十四萬元，及自起訴狀繕本送達之翌
          日起至清償日止，按週年利率百分之五計算之利息；願供擔保請准宣告假執行。
二、陳述：
（一）被告分別於附表原告主張借貸日期所示之日期，向原告借得如附表所示之金額（其中
      編號三、四部分被告是擔任保證人及連帶保證人），合計為八十四萬元，均未約定返
      還日期，原告於九十年十一月十六日以台中法院郵局第五五０七號存證信函催告，並
      於九十年十一月三十日聲請發支付命令（案號：九十年度促字第七六六五號），被告
      至今未全部清償完畢。
（二）被告每次簽發支票，均以大順鋼琴有限公司（下稱大順公司）或被告本人簽發之支票
      為支付，惟其中民國（下同）六十九年七月六日、七月三十一日、八月十五日所簽發
      之支票，原告當時詢問被告為何不蓋被告之印章，被告告訴原告其忘記帶自己之印章
      ，原告基於對被告之信賴，故收受未蓋被告之章之支票，而該三張支票上之字跡為被
      告所書立，為被告所不爭執，足見該張支票為被告所簽發，足證被告有向原告借款之
      事實。至於被告於答辯狀中陳稱：「仍每月數仟元匯給原告」等語，並無證據可證，
      且由被告之陳述可證被告承認曾向原告借款之事實。
（三）被告陳稱其曾於八十五年六月十四日、十七日、二十一日共領取九萬元交還原告，惟
      原告並未收到此筆款項，且被告所提之銀行提款紀錄，只能證明被告曾向銀行提款，
      不能證明原告曾收受該筆款項，足見被告此部分之答辯不可採。至於被告所指於八十
      五年九月二十三日、八月十六日、七月十七日共匯款給原告一萬六千元一事，原告確
      有收到，然由此亦可知其承認有向原告借款之事實，否認是大順公司向原告借款。
（四）附表編號一、二、五至十部分，原告係基於借貸關係主張返還借款，而編號三、四部
      分，則依據保證關係請求返還借款。
三、證據：提出借用證影本二件、借據影本一件、借用證書影本一件、支票影本六張為證。
乙、被告方面：
一、聲明：求為判決駁回原告之訴及其假執行之聲請，如受不利判決願供擔保請准宣告假執
          行。
二、陳述：
（一）原告主張之借款，實係二十五、六年前大順公司與原告間之借款，後大順公司倒閉後
      ，曾委任彭俊懷律師以債務之三成金額與所有債權人達成和解，而原告即屬其中之一
      （但現無任何證據可資證明），然因被告當時任職該公司之經理，而與原告同鄉，且
      因其借給大順公司的錢是由被告所介紹，被告為負道義責任，雖然自己亦財務困難，
      但仍每月數仟元匯寄給原告。約二年後，被告身犯票據法，為了生活遠離台中至北部
      討生活，才中斷原告之匯款。後至八十五年，被告之妻回到台中經營服飾行，被告因
      票據法時效已滅，故回到親友建設公司上班，同年六月十二日分到紅利九萬零一百二
      十七元，原告查得訊息，即要求還款，所以同年六月十四日被告即領取五萬元、六月
      十七日再領三萬元、六月二十一日再領最後所剩之一萬元親手交給原告，連續三個月
      又匯款一萬六千元，到了十月二十一、二十六日，原告至被告之妻所經營之服飾店，
      藉口拿了珠寶及大衣，共計四萬元抵債，後被告之妻即與原告協議，由被告之妻為原
      告在第八信用合作社（現為誠泰銀行）的房貸任其二年的連帶保證人，當時言明兩造
      方面從此不再有所差欠，而原告亦須返還公司借款之文件。但六年後原告竟委任來路
      不明之人士，三番兩次以電話、書信恐嚇，被告念在舊情，並未向警方報案，僅在其
      提出支付命令時，提出異議。
（二）原告所提六十九年一月十七日及同月二十五日之借用證上借款人欄雖有被告之印章，
      實者，被告僅為大順公司之保證人，原告並未借款交予被告，由六十九年三月七日及
      七月一日之借據更可證明被告非借用人，而是保證人。至其他有被告印章之支票，亦
      僅為被告交付原告充作大順公司向原告借貸之保證之用。
（三）退萬步言，原告於九十一年始提起本件訴訟，主張之借貸事實最近者，為七十一年三
      月十八日，最早為六十九年一月十七日，均已逾十五年之時效期間，因此若法院認為
      兩造有借貸關係存在，則被告主張時效抗辯。再者，被告從未承認向原告借款，於時
      效完成後，即上開八十五年代為清償借款之事，不能視之為時效完成後債務之承認，
      蓋時效完成後之承認，需債務人對於債務之存在不爭執，始有債務承認可言。本件被
      告自始終均不承認自己是債務人，真正借款人為大順公司，被告對於借款之事即有爭
      執，則在八十五年支付款項給原告一事，與時效完成後之承認尚屬有間。
（四）對於被告有於附表編號三部分擔任保證人、在附表編號四部擔任連帶保證人之事實，
      不爭執。而被告在在八十五年九月二十三日、八月十六日、七月十七日共匯款給原告
      一萬六千元，是用以清償如附表編號四由被告擔任連帶保證人之該筆債務。被告並無
      證據可證明有交珠寶及大衣給原告抵債、亦無證據可證明被告之妻為原告在第八信用
      合作社的房貸任其二年的連帶保證人則兩造從此不再有所虧欠之事實，而被告主張在
      八十五年六月十四日被告交付給原告五萬元、六月十七日交付三萬元、六月二十一日
      交付一萬元之事實，除合作社所提之活期儲蓄存款存摺影本一件外，無其他證據可資
      證明。
三、證據：提出信函影本一件、台中市第六信用合作社匯款回條影本一件、台中市第九信用
          合作社跨行匯款回條聯影本一件、臺灣土地銀行匯款回條影本一件、活期儲蓄存
          款存摺影本一件、筆記影本二張為證。
    理      由
一、按不變更訴訟標的，而補充或更正事實上或法律上陳述者，非為訴之變更追加，民事訴
    訟法第二百五十六條定有明文，本件原告原起訴請求被告返還借款，其中關於如附表編
    號三、四所示部分，經本院闡明後，陳稱係根據保證法律關係請求被告返還借款，核其
    所述，係在未變更訴訟標的（即審判範圍，審判之對象均是有關附表編號三、四所示之
    借款被告是否有返還之義務）之情形下，所為補充法律上之陳述，並非訴之變更或追加
    ，不須被告同意，核先敘明。
二、原告主張：被告分別於附表原告主張借貸日期所示之日期，向原告借得如附表所示之金
    額，合計為八十四萬元，均未約定返還日期，原告於九十年十一月十六日以台中法院郵
    局第五五０七號存證信函催告，被告至今未全部清償完畢，爰訴請被告如數給付等語；
    被告則以：兩造間並無借款關係存在，原告所指之借款其借款人均是大順公司，且原告
    在八十五年間曾要求被告還款，被告基於道義乃在同年六月十四日領取五萬元、六月十
    七日再領三萬元、六月二十一日再領最後所剩之一萬元親手交給原告，連續三個月又匯
    款一萬六千元，到了十月二十一、二十六日，原告至被告之妻所經營之服飾店，藉口拿
    了珠寶及大衣，共計四萬元抵債，後被告之妻即與原告協議，由被告之妻為原告在第八
    信用合作社（現為誠泰銀行）的房貸任其二年的連帶保證人，當時言明兩造方面從此不
    再有所差欠，故兩造間應無債權債務關係存在。退萬步言，原告於九十一年始提起本件
    訴訟，主張之借貸事實最近者，為七十一年三月十八日，最早為六十九年一月十七日，
    均已逾十五年之時效期間，因此若法院認為兩造有借貸關係存在，則被告主張時效抗辯
    ，原告之請求亦屬無理由等語，資為抗辯。
三、按原告訴請被告返還借款，其請求之權利是否存在，端視該等原告所主張之借款契約關
    係是否存在？如有借款契約關係存在，是否業因罹於消滅時效，被告之時效抗辯是否有
    理？被告在八十五年間給付原告一萬六千元之行為，是否為時效利益之拋棄行為？
    兩造就此有所爭執，茲分別說明如左：
（一）原告主張之借款契約關係是否存在：
  (一)原告主張如附表編號一號所示，在六十九年一月十七日被告有向原告借款二十七萬元之
    事實，業據原告提出被告並不爭執之借用證影本一紙在卷可稽，而依該借用證所示，該
    筆款項之借款人為大順公司及被告二人，此觀之該借用證甚明，足見被告確係借款人無
    誤，被告抗辯其就此筆借款僅係擔任保證人云云，核與事實不符，尚無可採；兩造間確
    曾成立如附表編號一所示之借款契約關係，應屬無疑。
  (二)原告主張如附表編號二號所示，在六十九年一月二十五日被告有向原告借款四萬元之事
    實，業據原告提出被告並不爭執之借用證影本一紙在卷可稽，而依該借用證所示，該筆
    款項之借款人為大順公司及被告二人，此觀之該借用證甚明，足見被告確係借款人無誤
    ，被告抗辯其就此筆借款僅係擔任保證人云云，核與事實不符，尚無可採；兩造間確曾
    成立如附表編號二所示之借款契約關係，應無疑問。
  (三)原告主張如附表編號三所示，被告擔任大順公司在六十九年三月七日向原告借款十一萬
    元之保證人之事實，業據原告提出被告並未爭執之借據影本一件為證，復為被告所不爭
    執，自堪信為真實。
  (四)原告主張如附表編號四所示，被告擔任大順公司在六十九年七月一日向原告借款三萬元
    之連帶保證人之事實，業據原告提出被告並未爭執之借用證書影本一件為證，復為被告
    所不爭執，自堪信為真實。
  (五)原告主張如附表編號五至七號所示之借款部分，為被告所否認，而原告雖提出支票影本
    三紙為證，然支票係屬無因證券，其原因有多種情形可能存在，故單憑支票自難用以證
    明借款存在，況該等支票之發票人均係大順公司，並非被告，益不足以憑之證明被告有
    向原告借款，原告自承除此之外，無其他證據可資佐證，是原告此部分之主張，既未舉
    證證明，自難認為兩造間就此部分有借款契約關係存在。
  (六)原告主張如附表編號八號之借款部分，為被告所否認，而原告雖提出被告未予爭執由其
    所簽發之支票影本一紙為證，然單憑支票難以證明確有借款存在，業如前述（用以證明
    有票據債權固為已足，然據而推論其原因為借貸則容有不足），而原告自承除此之外，
    無其他證據可提出，是原告此之主張，既未確實舉證以實其說，自難採信。
  (七)原告主張如附表編號九、十號所示之借款部分，為被告所否認，而原告雖提出支票影本
    二紙為證，然單憑支票難用以證明確有借款存在業如前述，況該等支票之發票人均非被
    告，此觀之該二張支票至明，益不足以憑之證明被告有向原告借款，而原告自承除此之
    外，無其他證據可資佐證，是原告此部分之主張，自難認為已盡舉證之責，尚難認為兩
    造間就此部分，有借款契約關係存在。
  (八)綜上所述，如附表編號一至四所示之借款契約關係確有存在，其中編號一、二號部分被
    告為借款人、編號三部分被告為保證人、編號四號部分被告為連帶保證人；至於編號五
    至十號部分，原告不能證明確有借款契約關係存在，不能採信其主張。
（二）若有借款契約關係存在之部分，請求權是否因罹於時效而消滅？如其請求權已罹於時
      效而消滅，則被告在八十五年間之清償行為，是否為時效利益之拋棄行為？
    (一)按消費借貸之借用人應於約定期限內，返還與借用物種類、品質、數量相同之物，未
      定返還期限者，借用人得隨時返還，貸與人亦得定一個月以上之相當期限，催告返還
      ，民法第四百七十八條定有明文，如附表編號一至四號所示之借款，是由借款人向原
      告借用金錢，屬消費借貸之性質，而原告陳明該四筆借款均未定有返還期限，則參酌
      前開說明，原告自該四筆借款借出後即得定一個月以上之相當期限，催告借款人返還
      ，是前開四筆消費借貸關係，原告最早自借款後一個月左右之時間即可行使其返還借
      款請求權，而消滅時效，自請求權可行使時起算，其期間為十五年，民法第一百二十
      八條前段、第一百二十五條前段復有明文，則原告關於前開四筆借款之消滅時效，均
      自借款後一個月之時間即因請求權可行使而起算。查：編號一、二號之被告向原告借
      款之日期，分別為六十九年一月十七日及同月二十五日，自借款後一月後起算時效，
      至八十四年二月底時，應均已罹於時效而消滅，就此部分原告並未提出在八十四年二
      月底前，有何時效中斷或不完成之事由存在，則此二筆借款自已罹於消滅時效；至於
      如附表編號三、四號部分，其借款人大順公司向原告借款之日期，分別為六十九年三
      月七日、同年七月一日，原告對借款之時效自借款後一月後起算時效，其時效分別於
      八十四年四月七日、八月一日左右完成，就此部分原告亦未提出在該二筆借款時效完
      成前，有何時效中斷或不完成之事由存在，則該二筆借款自亦罹於消滅時效，亦屬無
      疑。
    (二)被告抗辯(1)其在八十五年六月十四日、十七日、二十一日，曾分別交付原告五萬元、
      三萬元、一萬元，(2)後復於八十五年七月十七日、八月十六日及九月二十三日三次共
      匯款一萬六千元給原告，(3)之後原告並曾至被告之妻所經營之服飾店，拿了珠寶及大
      衣，共計四萬元抵債，(4)被告之妻後與原告協議，由被告之妻為原告在第八信用合作
      社（現為誠泰銀行）的房貸任其二年的連帶保證人，當時言明兩造方面從此不再有所
      差欠等語；惟除前開(2)部分，原告表明確屬真實外，其餘抗辯均為原告所否認，而被
      告欲證明前開(1)事實所指出之活期儲蓄存款存摺影本一件，僅足證明被告曾有提款之
      情形，尚難據而推論其所提之款項係交付給原告，是被告關於前開(1)部分之抗辯，自
      難認係真實，而前開(3)部分，被告僅提出其自行書寫之筆記影本二張，該筆記二張即
      係被告自行書寫，自不足用以證明被告曾以珠寶及大衣抵償四萬元之事實，被告此部
      分之抗辯，亦不足採信；至於前開(4)部分，被告自承並無證據可證明兩造間有前開結
      清之約定，亦難認係實情。
    (三)被告雖曾在八十五年七月十七日、八月十六日及九月二十三日共計三次匯款一萬六千
      元（分別為五千元、六千元及五千元）給原告之事實，惟如附表編號一至四所示之借
      款，均在八十四年間即已時效完成等情，業如前述，則被告之前開給付行為，均在上
      開四筆款時效完成之後，應甚明確。而債權已罹於消滅時效完成後，法律上並無如時
      效未完成前，得因債務人單方之承認即生中斷時效效力之規定，在時效完成後，除債
      務人是知悉時效已完成之事實後仍為債務之承認，可認係拋棄時效利益之默示意思表
      示外，依民法第一百四十四條第二項之規定，須是契約雙方當事人以契約約定承認，
      始生債務人喪失時效利益之效果；本件原告對於被告前開匯款之行為，並未舉證證明
      當時被告確係知悉時效已完成，而仍為借款之返還，則本件被告尚非有拋棄時效利益
      之行為存在，且前開三次匯款行為，復均係被告片面為債務清償行為，並非與原告成
      立契約而承認債務，亦無兩造以契約承認債務之情形；是本件被告縱有前開清償事實
      之存在，亦不影響其因時效完成所取得之時效利益（至於被告之前開清償行為，依民
      法第一百四十四條第二項之規定，被告不得以不知時效為理由，請求返還，要屬當然
      ），被告仍得主張時效完成之抗辯拒絕給付，應無疑問。
    (四)本件如附表編號一、二號部分之借款，已時效完成，被告復為時效完成之抗辯，業如
      前述，則被告就此二筆借款為時效完成之抗辯，拒絕給付，合於法律規定，自屬有理
      由，原告就此部分，訴請被告返還借款，於法無據，不應准許；至於如附表編號三、
      四所示之二筆借款，被告雖係分別擔任借款之保證人及連帶保證人，惟主債務人所有
      之抗辯，保證人得主張之，此觀之民法第七百四十二條第一項之規定即明，是被告雖
      係保證人，然因該二筆借款之主債務人已得主張時效完成之抗辯，則被告雖為保證人
      ，亦得主張前開時效完成之抗辯，且該二筆借款部分，於時效完成後，復無被告拋棄
      時效利益之行為，均如前述，則被告就此二筆借款為時效完成之抗辯，拒絕給付，於
      法有據，原告就此部分，訴請被告返還借款，於法不合，並無理由。
四、從而，本件原告訴請被告返還借款，其中如附表編號一至四號所示部分，因消滅時效完
    成，被告並為時效完成之抗辯，而編號五至十號部分，原告並無法舉證證明兩造間有此
    六筆之借款契約關係存在，核均屬無理由，自應駁回其訴；又原告之訴既經駁回，其假
    執行之聲請，亦失所附麗，應併予駁回。
五、據上論結，本件原告之訴為無理由，依民事訴訟法第七十八條，判決如主文。
中　　　華　　　民　　　國　　  九十一　　  年　　　七　　　月　　  十一　　  日
~B臺灣臺中地方法院民事第四庭
~B    法　官　李國增
右為正本係照原本作成。
如不服本判決，應於判決送達後二十日內，向本院提出上訴狀。
中　　　華　　　民　　　國　　　九十一　　　年　　　七　　　月　　　十二　　　日
~B法院書記官
~F0;
~T40;
┌───────────────────────────┐
│附表                                                  │
├──┬──────────┬─────────────┤
│編號│ 原告主張之借貸日期 │原告主張借款金額（新台幣）│
├──┼──────────┼─────────────┤
│ 一 │六十九年一月十七日  │二十七萬元                │
├──┼──────────┼─────────────┤
│ 二 │六十九年一月二十五日│四萬元                    │
├──┼──────────┼─────────────┤
│ 三 │六十九年三月七日    │十一萬元                  │
├──┼──────────┼─────────────┤
│ 四 │六十九年七月一日    │三萬元                    │
├──┼──────────┼─────────────┤
│ 五 │六十九年七月六日（約│十萬元                    │
│    │定之還款日，借款日在│                          │
│    │之前）              │                          │
├──┼──────────┼─────────────┤
│ 六 │六十九年七月三十一日│二萬元                    │
│    │（約定之還款日，借款│                          │
│    │日在之前）          │                          │
├──┼──────────┼─────────────┤
│ 七 │六十九年八月十五日（│十萬元                    │
│    │約定之還款日，借款日│                          │
│    │在之前）            │                          │
├──┼──────────┼─────────────┤
│ 八 │六十九年八月十六日（│三萬元                    │
│    │約定之還款日，借款日│                          │
│    │在之前）            │                          │
├──┼──────────┼─────────────┤
│ 九 │七十一年三月十二日（│四萬元                    │
│    │約定之還款日，借款日│                          │
│    │在之前）            │                          │
├──┼──────────┼─────────────┤
│ 十 │七十一年三月十八日（│十萬元                    │
│    │約定之還款日，借款日│                          │
│    │在之前）            │                          │
└──┴──────────┴─────────────┘
